臺灣高雄地方法院民事判決　九十二年度簡上字第三九七號
　　上　訴　人　中國石油化學工業開發股份有限公司
　　法定代理人　乙○
　　訴訟代理人　丙○○
　　被上訴人　　上明汽車有限公司
　　　　　　　　　　　　　　設.
　　法定代理人　丁○○　　　住.
　　訴訟代理人　甲○○　　　住.
右當事人間返還土地租賃保證金事件，上訴人對於中華民國九十二年八月十八日本院
高雄簡易庭第一審簡易判決（九十二年度雄簡字第一四二三號）提起上訴，經本院於
九十二年十二月三十日言詞辯論終結，判決如左：
    主      文
原判決關於命上訴人給付超過新臺幣肆萬陸仟肆佰參拾肆元及自民國九十二年五月九
日起至清償日止按年息百分之五計算之利息部分，並該部分假執行之宣告，暨訴訟費
用之裁判均廢棄。
右開廢棄部分，被上訴人在第一審簡易之訴及其假執行之聲請均駁回。
其餘上訴駁回。
第一、二審訴訟費用由上訴人負擔二分之一，餘由被上訴人負擔。
    事實及理由
一、本件被上訴人起訴主張伊於民國九十一年一月一日向上訴人承租其所有坐落高雄
    市前鎮區○○○路三三號前鎮廠區內之土地一百五十坪，雙方約定租賃期間自承
    租日起至同年十二月三十一日止，租金為每月新臺幣（下同）四萬八千元，並應
    於簽約時給付十萬零八百元之保證金，俟租賃期滿依約交還土地後始無息返還，
    後伊於簽約時即依約如數給付保證金完畢。嗣伊於租約將行屆滿之前之同年十二
    月十六日即以通知書告知上訴人到期即不再續租，並於租期屆滿前通知其前來點
    交，惟上訴人所屬承辦人員乃以辦理公司員工退休事務繁忙沒空而拒絕點收，且
    以伊欠繳電費為由而拒不返還保證金，然該租賃物之電號原為伊之前手即訴外人
    南福汽車股份有限公司（下稱南福公司）所申請，此之積欠電費係伊與台電公司
    間之關係而與上訴人無涉，且該租賃物於斷電後上訴人依規定亦得自行申請新設
    用電，其復電與否亦與回復原狀無關，而上開租賃土地上雖仍有廣告招牌未為拆
    除，惟依兩造所訂租賃契約約定，如有任何留置物均視為放棄而任由上訴人處理
    ，其無故遲至九十二年二月十三日始行點交鑰匙，此遲延點收租賃物，自應由上
    訴人自負其責，今系爭租約既已於屆期時終止，而上訴人並無任何扣款之理由，
    其依約自應負返還系爭保證金之責任，為此乃依兩造租約所定請求上訴人應返還
    金十萬零八百元之保證金及自起訴狀繕本送達之翌日即九十二年五月九日起至清
    償日止按週年利率百分之五計算之利息，並願供擔保請准為假執行之宣告，原審
    依法判令上訴人如數給付，其認事用法均無違誤，上訴人所提之本件上訴並無理
    由，爰聲明駁回上訴人之上訴。
二、上訴人則以被上訴人之到期不續租通知雖有到達伊處，惟其於伊要求將承租土地
    清理完畢以進行點交後，即以年底衝刺業績繁忙為由而未能照辦，其後即大門深
    鎖且未交還錀匙，嗣至九十二年二月十一日始派人清理並於同月十三日完成點交
    ，依兩造租約第七條約定，其自應支付按租金加乙倍計算之違約金及一個月又十
    三天之租金即十四萬一千一百二十元予伊，伊就此債權自得主張與系爭保證金債
    務抵銷，且伊於租賃物交由被上訴人承租時並無欠繳電費之情形，惟被上訴人於
    退租時乃積欠台電公司九十一年十一月、十二月份之電費五萬一千一百二十九元
    未償並遭斷電，如伊辦理復電申請，除需繳清上開欠費外，並須再繳付供電設備
    維持費及手續費等計五萬四千三百六十六元始准復電，其未將租賃物之用電回復
    ，自屬未將租賃標的物回復原狀返還，伊就其要求退還系爭保證金乙節自無給付
    之義務，被上訴人所為之請求自為無據，原審未審認及此即遽認係伊受領租賃物
    遲延，且電費之積欠與伊無涉，併此非租賃債務之一部而認無任何債權可供抵銷
    ，因而判令伊應返還系爭保證金及其遲延利息，其認事用法自有違誤，爰聲明請
    求判令原判決廢棄，並駁回被上訴人第一審之訴及其假執行之聲請。
三、本件被上訴人主張伊於上開期日以每月租金四萬八千元而向上訴人承租其所有前
    開廠區土地，雙方約定租期一年，並應於簽約時給付十萬零八百元之保證金，後
    伊即依約如數給付系爭保證金予上訴人收執無誤，嗣伊於租期將滿之九十一年十
    二月十六日即以通知書告知上訴人到期即不再續租，後則於九十二年二月十三日
    點交鑰匙完畢，惟上訴人即以伊積欠電費及現場有留置物未清為由而拒不返還系
    爭保證金等情，此有其所提出之土地租賃契約、通知書、上訴人書函等件在卷可
    證，上訴人於此亦不爭執而堪信被上訴人之此部分主張為真實，惟上訴人則另以
    前詞置辯。經查：
    (1)、點交遲延責任應由何人負擔部分：
        本件被上訴人就系爭租賃營業場所，乃於系爭租約期滿前與訴外人台灣新光
        保全股份有限公司達成其等於八十九年八月三十日所簽訂之保全服務契約提
        前於九十一年十二月三十一日二十四時終止之協議，並將原裝設於上開租賃
        場所之電話（號碼三三六○○三號）在同年月二十七日申請移機至高雄市○
        ○○路五八號而更改號碼為0000000號乙節，此有電子保全終止服務
        協議書、中華電信鳳山營運處服務中心證明書等件在卷可稽，而被上訴人乃
        係於九十一年十二月二十七日即將展示車輛全部撤除未再營業，並即於撤除
        後通知上訴人之承辦人員即本件訴訟代理人丙○○進行點交，惟其一直以現
        場未清乾淨為由而拒不收受現場錀匙，被上訴人負責處理本案之人員於此後
        曾去找該承辦人員三次以上，並要求其到場指明需要清理何處，惟其一直謂
        以沒空，後即拖至農曆年後始行收受錀匙等情，亦經證人即被上訴人之前課
        長蘇家福到場具結證述在卷，另兩造於九十一年十二月三十一日後雙方即曾
        以電話連繫點交事宜乙節，並為上訴人所自承（上訴狀參照），是被上訴人
        既於租期屆期前之九十一年十二月二十七日即將營業場所電話移機，並將現
        場保全服務契約提前於租約屆滿時予以終止，則被上訴人於租期屆滿後，自
        因現場已無保全系統得以維護其高價值展示車輛之安全及營業對外聯絡所必
        需之電話設備而不可能再於系爭租賃場所續為營業，且被上訴人已提前於租
        期屆滿前之半個月即通知上訴人不再續租，兩造並於租期屆滿時即曾聯絡辦
        理點交事宜，自無可能如上訴人所言之因被上訴人年底衝刺業績而沒空辦理
        點交之情，證人蘇家福所證述之內容應與事實相符而得採信。今被上訴人既
        於九十一年十二月二十七日即已撤場並通知上訴人點交，惟因可歸責於上訴
        人之事由而拒予受領，承租人之被上訴人之交還租賃物義務自已完盡，其於
        租約期滿時自無拒不交還土地違約而應依約支付按租金加乙倍違約金之事由
        ，且被上訴人自斯時起即未再行占有系爭租賃物，其亦未有任何無權占用而
        受有相當於租金之不當利得之情事，上訴人所辯被上訴人乃因遲延點交而應
        支付其一個月又十三天之租金及按租金加乙倍計算之違約金即十四萬一千一
        百二十元而得據以主張抵銷云云自屬無據。至系爭租賃物場所外牆雖迄仍有
        帆布招牌及屋外廣告招牌亦予拆除，惟依兩造租賃契約第八條第三款約定，
        現場如有任何留置物即視為被上訴人放棄而任由上訴人處理，則被上訴人於
        租賃物現場所留置之任何物品依約即得由上訴人自行以廢棄物處理，並得以
        其處理費用請求被上訴人負擔，是上訴人自不得以租賃物現場仍留有物件未
        予清理即以未回復原狀為由拒絕點交，此拒絕點交之受領遲延責任自仍應由
        上訴人負擔，附此敘明。
    (2)、積欠電費部分：
        本件上訴人固以被上訴人於遷離時仍有九十一年十一月、十二月份之電費計
        五萬一千一百二十九元未付而致其若聲請復電時應予繳納，進而據此主張抵
        銷云云，惟系爭租賃物之電號用戶乃為訴外人尚福公司，而訴外人台電公司
        就此欠費並依上訴人之通知而向當時之實際用電人即被上訴人進行追索乙節
        ，此有台電公司高雄區營業處函及本院九十二年度促一字第一○四二五號支
        付命令等件在卷可稽，是系爭電費之欠費債務人既為電號用戶之訴外人尚福
        公司或實際用電人之被上訴人，上訴人並不因此而須負擔此項債務，而上訴
        人迄今既未代繳上開欠費而取得對被上訴人之不當得利返還請求債權，其就
        此自無任何債權而得以之與其所負返還系爭保證金之債務以為抵銷，上訴人
        所辯其就電費欠款得為抵銷云云自為無據。
    (3)、復電手續費部分：
        系爭租賃物原為訴外人南福公司向上訴人承租上開土地後所興建，斯時雙方
        約定該新建建物所有權乃歸上訴人所有，後雙方租約乃於八十九年九月三十
        日提前終止，並由訴外人南福公司無償放棄該廠房之一切權益，後系爭租賃
        物乃因被上訴人就九十一年十一月、十二月份之電費未繳而遭台電公司斷電
        迄今，如辦理復電，應依規定繳交供電設備維持費及復電費計五萬四千三百
        六十六元乙節，此有切結書、報告、台電公司高雄區營業處函、電費計算書
        等件在卷可稽，是系爭租賃物既於訴外人南福公司與之終止租約時俱連用電
        設備申請等一併無償由上訴人取得，而上訴人於將系爭租賃物出租予被上訴
        人時乃係供電正常之情況下交付，被上訴人於租期屆滿時自應以此原狀返還
        始符其給付義務，今上開已屬被上訴人管有之電號既因被上訴人欠費而遭斷
        電，且上訴人就此亦無另行辦理新設用電申請之義務，此斷電後申請復電所
        需之必要費用，自應由須負回復原狀義務之被上訴人負擔，亦即該項費用乃
        仍在系爭保證金之擔保範圍之內，上訴人就此費用自得以之與其應返還之系
        爭保證金予以抵銷扣除，上訴人所辯上開復電費五萬四千三百六十六元應由
        保證金內予以扣除等語自屬可採。
    綜上所述，被上訴人乃因可歸責於上訴人之遲延點交責任而不負何違約責任，且
    其於系爭租約屆滿後亦未有任何無權占用而受有相當於租金之不當利得，其自未
    負有上訴人所主張之積欠租金加計違約金計十四萬一千一百二十元之債務，而上
    訴人就被上訴人所積欠之電費並不得主張抵銷，其僅得就系爭租賃物之復電費五
    萬四千三百六十六元於系爭保證金內予以扣除，是系爭保證金經扣抵上開復電費
    後，上訴人所應返還予被上訴之人保證金即為四萬六千四百三十四元，從而本件
    被上訴人依兩造租約所定請求上訴人應給付四萬六千四百三十四元及自九十二年
    五月九日起至清償日止按年息百分之五計算之遲延利息，於法自屬有據，原審於
    此部分之認事用法並無違誤，自應與以維持，上訴人上訴意旨指摘原判決之該部
    分不當，求予廢棄改判，為無理由，自應予以駁回此部分之上訴，而被上訴人於
    經扣抵之復電費部分乃不得請求返還，其逾上開金額範圍外之請求即為無據，原
    審就此判令上訴人應給付逾上開範圍外之金額及其遲延利息，此部分於法自有未
    洽，上訴人上訴意旨指摘原判決之該部分不當，求予廢棄改判，為有理由，自應
    由本院予以廢棄改判如主文第二項所示。
四、據上論結，本件上訴人之上訴為一部有理由、一部無理由，合依民事訴訟法第四
    百三十六條之一第三項、第四百五十條、第四百四十九條第二項、第七十九條，
    判決如主文。
中　　　華　　　民　　　國　　九十三　　年　　　一　　　月　　 二十　　 日
                                      民事第五庭
~B審判長法官　陳嘉惠
~B法　　　官　郭慧珊
~B法　　　官　黃宏欽
正本係照原本作成。
本判決不得上訴。
中　　　華　　　民　　　國　　九十三　　年　　　一　　　月　　 二十　　 日
~B法院書記官　史華齡
